ACORDAO-COMPLETO-2353400

ACÓRDÃO 5938/2019 ATA 25/2019 - PRIMEIRA CÂMARA

VISTOS, relatados e discutidos estes embargos de declaração opostos pelo Sr. Herbert Brandão Lago, ex-dirigente da Fundação de Desenvolvimento e Apoio à Pesquisa e Extensão do Piauí (Fundape) em face do Acórdão 2277/2019-TCU-Primeira Câmara,
ACORAM os Ministros do Tribunal de Contas da União, reunidos em sessão de 1ª Câmara, ante as razões expostas pelo Relator, em:
9.1. conhecer dos embargos de declaração, com fundamento nos arts. 34 da Lei 8.443/1992 c/c o art. 287 do Regimento Interno/TCU, para, no mérito, rejeitá-los, e
9.2. dar ciência deste acórdão ao embargante.

Embargos de declaração interposto por Herbert Brandão Lago contra decisão de ...

Primeira Câmara

Superintendência Regional do Incra no Estado do Piauí.

3. Responsável/Recorrente:
3.1. Responsável: Herbert Brandão Lago (XXX.066.513-XX).
3.2. Recorrente: Herbert Brandão Lago (XXX.066.513-XX).

13.1. Ministros presentes: Walton Alencar Rodrigues (Presidente), Benjamin Zymler, Bruno Dantas e Vital do Rêgo.
13.2. Ministro-Substituto presente: Augusto Sherman Cavalcanti (Relator).

ACORDAO-COMPLETO-2513992

Acórdão 2107/2022 - Primeira Câmara

AUGUSTO SHERMAN

Ministro-Substituto Augusto Sherman Cavalcanti.

Tratam-se de embargos de declaração opostos pelo Sr. Herbert Brandão Lago em face do Acórdão 2277/2019-TCU-Primeira Câmara, por meio do qual o Tribunal decidiu rejeitar suas alegações de defesa, concedendo-lhe novo e improrrogável prazo para recolhimento do débito imputado, decorrente de irregularidades na execução do objeto do Convênio CRT/PI/20.300/2001 (Siafi 426310) , relativo à formação de 104 turmas de escolarização de jovens e adultos trabalhadores rurais de ensino fundamental, cuja vigência ocorreu entre 06/12/2001 a 06/12/2003, o qual foi celebrado entre a Fundação de Desenvolvimento e Apoios à Pesquisa, Ensino e Extensão - Fundape e o Instituto Nacional de Colonização e Reforma Agrária - Incra.
2.	O acórdão objeto dos embargos foi vazado nos termos seguintes, por ocasião da sessão do dia 12/3/2019:
"VISTOS, relatados e discutidos estes autos de tomada de contas especial, instaurada pelo Instituto Nacional de Colonização e Reforma Agrária (Incra) , em desfavor do Sr. Herbert Brandão Lago, expresidente da Fundação de Desenvolvimento e Apoio à Pesquisa, Ensino e Extensão do Piauí (Fundape) , em razão da impugnação parcial das despesas, decorrente de irregularidades na execução do objeto do Convênio CRT/PI/20.300/2001 (Siafi 426310) , celebrado com referida fundação, 
ACORDAM os Ministros do Tribunal de Contas da União, reunidos em sessão de 1ª Câmara, ante as razões expostas pelo Relator, em: 
9.1. rejeitar as alegações de defesa apresentadas pelo responsável Herbert Brandão Lago, exPresidente da Fundação de Desenvolvimento e Apoio à Pesquisa, Ensino e Extensão do Piauí (Fundape) , cientificando-o, nos termos do disposto no art. 12, § § 1º e 2º, da Lei 8.443/1992, c/c o art. 202, § § 2º e 3º, do Regimento Interno do TCU, da fixação de novo e improrrogável prazo de quinze dias, a contar da ciência, para que comprove o recolhimento da quantia de R$ 86.123,41 (oitenta e seis mil, cento e vinte e três reais e quarenta e um centavos) aos cofres do Instituto Nacional de Colonização e Reforma Agrária, atualizada monetariamente a partir de 18/11/2002 até a data do efetivo recolhimento, na forma da legislação em vigor; 
9.2. cientificar o responsável de que a liquidação tempestiva do débito atualizado monetariamente saneará o processo e permitirá que as contas sejam julgadas regulares com ressalva, dando-lhe quitação, nos termos do § 4º do art. 202 do Regimento Interno do TCU, ao passo que a ausência dessa liquidação tempestiva levará ao julgamento pela irregularidade das contas, com imposição de débito a ser atualizado monetariamente e acrescido de juros moratórios nos termos do art. 19 da Lei 8.443, de 1992; e 
9.3. cientificar o responsável acerca do disposto no art. 217 do RI/TCU e de que a faculdade ali prevista dependerá de expresso requerimento por ele formulado, a ser apreciado pelo Relator ou pelo Tribunal;" 
3.	O embargante, após defender a tempestividade dos embargos e seu cabimento, aponta, à peça 29, os supostos vícios existentes na deliberação embargada, conforme síntese a seguir.
4.	Aduz, primeiramente, que conforme item 5 do pronunciamento deste Relator, em face da extinção da entidade e da impossibilidade de integral cumprimento ao disposto na Súmula TCU 286 (que dispõe da solidariedade entre a entidade privada e seu administrador em face de recursos recebidos por força de convênio) , realizou a secretaria a citação unicamente do exdirigente pelo valor apurado. Nesse sentido, conforme o Parquet, havia informações nos autos de que a entidade foi extinta em 2007, inviabilizando sua citação solidária com o gestor, sendo esse fato superveniente não atribuível ao responsável e que conduz a um agravamento de sua situação, já que haveria de responder individualmente pelo débito. Ainda segundo o Ministério Público, o patrimônio da Fundape foi ou ainda seria transferido à Universidade Federal do Piauí, fato que criaria dificuldades à situação jurídica do responsável em relação à obtenção dos documentos da época em que foi dirigente.
5.	Diante desse fato, o embargante entende que conquanto não eximida a sua responsabilidade, caberia a citação solidária da Universidade Federal do Piauí, visto que a Fundape foi extinta, mas seu patrimônio foi transferido àquela, conforme preceitua a Escritura Pública de Re-Retificação ao Estatuto da Fundape. Afirma ainda que em processos similares o Tribunal afastou a responsabilidade do embargante e opinou por que a Fundape fosse responsabilizada.
6.	Defende assim que não sendo possível a citação solidária da Fundape, haveria que ser citada a Universidade Federal do Piauí, visto ser a responsável por estabelecer normativo interno para implementar a sistemática de gestão, conformidade e fiscalização dos convênios e contratos da fundação de apoio.
7.	Apela ainda para sua condição de servidor público aposentado, em idade avançada, aduzindo por fim estar acometido de doença grave, conforme declaração médica, e que não agiu de má-fé, não locupletando-se dos recursos públicos, de forma que o desfecho do processo não lhe parece coadunar com os princípios da razoabilidade e proporcionalidade.
8.	Dessarte, entende que a deliberação padece de omissão que deveria ser corrigida de forma que não se poderia imputar unicamente ao embargante a responsabilidade pelo débito. Aduz, ainda, a inexistência de dano ao erário e que a execução do convênio somente resultou em benefícios à comunidade.
9.	Por fim, conclui os embargos requerendo o provimento nos moldes infringentes.
	É o relatório.

Larissa Cantanhêde do Lago (OAB/CE 12.747).

Não atuou.

EMBARGOS DE DECLARAÇÃO OPOSTOS EM FACE DE DELIBERAÇÃO NO SENTIDO DA REJEIÇÃO DAS ALEGAÇÕES DE DEFESA DO EMBARGANTE, COM CONCESSÃO DE NOVO E IMPRORROGÁVEL PRAZO PARA RECOLHIMENTO DE DÉBITO. SUPOSTA OMISSÃO RELATIVA À NÃO CITAÇÃO SOLIDÁRIA DE UNIVERSIDADE FEDERAL À QUAL TERIA SIDO TRANSFERIDO O PATRIMÔNIO DA FUNDAÇÃO DE APOIO EXTINTA, RECEBEDORA DOS RECURSOS DO CONVÊNIO GERIDO PELO EMBARGANTE. CONHECIMENTO. REJEIÇÃO.

TOMADA DE CONTAS ESPECIAL (TCE)

Secretaria de Controle Externo de Tomada de Contas Especial (SecexTCE).

Tratam-se de embargos de declaração opostos pelo Sr. Herbert Brandão Lago, ex-dirigente da Fundação de Desenvolvimento e Apoio à Pesquisa e Extensão do Piauí (Fundape) em face do Acórdão 2277/2019-TCU-Primeira Câmara, por meio do qual este Tribunal decidiu rejeitar suas alegações de defesa, concedendo-lhe novo e improrrogável prazo para recolhimento do débito imputado, decorrente de irregularidades na execução do objeto do Convênio CRT/PI/20.300/2001 (Siafi 426310) , relativo à formação de 104 turmas de escolarização de jovens e adultos trabalhadores rurais de ensino fundamental, celebrado entre a referida fundação e o Instituto Nacional de Colonização e Reforma Agrária - Incra.
2.	Consigno, preliminarmente, que os embargos de declaração preenchem os requisitos de admissibilidade previstos para a espécie, podendo ser conhecidos por este Tribunal, com fundamento nos arts. 34 da Lei 8.443/1992 c/c o art. 287 do Regimento Interno/TCU.
3.	Quanto ao mérito, entendo que não assiste razão ao responsável, vez que a omissão apontada, relativa à suposta ausência de citação solidária da Universidade Federal do Piauí, não existiu. Ciente da extinção da fundação de apoio e da incorporação de seu patrimônio pela universidade,  a eventual possibilidade de citação daquela foi descartada no exame efetuado pelo Tribunal sobre tal matéria, uma vez que não se revelaria obrigatória. 
4.	O julgamento efetuado contemplou a análise da responsabilidade da fundação face o disposto na Súmula 286, a extinção da entidade, e a responsabilidade por seu patrimônio, o qual foi absorvido pela universidade federal. Todos esses elementos foram considerados, porém não resultaram em necessidade de citação daquela, haja vista a presença nos autos daquele que geriu os recursos do convênio.
5.	Não resta, portanto, caracterizada omissão, mas apenas inconformismo do embargante.  Embora naquela deliberação houvesse sensibilização quanto à sua situação, pelo fato de ter de arcar sozinho com o débito apontado em face da extinção da entidade que dirigiu, esse fato conduziu apenas a reforçar o posicionamento no sentido da concessão de novo e improrrogável prazo para recolhimento de débito sem incidência dos juros moratórios, nos termos alvitrados pelo Ministério Público/TCU, posicionamento que, sopesada aquela situação, divergiu da proposição da secretaria no sentido do imediato julgamento pela irregularidade das suas contas, com condenação em débito, conforme evidenciado no seguinte trecho do pronunciamento da Procuradora-Geral Cristina Machado da Costa e Silva, acolhido por este Relator e pelo Tribunal, que bem resume todo o exame da matéria apreciada:
"3. No âmbito do TCU, a primeira instrução da SecexPI (peça 6) separou do montante de R$ 317.728,75 os débitos identificáveis, o que fez reduzir o valor total para R$ 86.123,41. Por esta última quantia, foi proposta a citação do Senhor Herbert Brandão Lago, cujo cumprimento se deu por meio do Ofício 1419/2016-TCU/SecexPI (peça 10) , de 7/12/2016, solicitando que o responsável apresentasse suas alegações de defesa e/ou recolhesse o débito atualizado monetariamente. Na peça 12, encontram-se as alegações de defesa apresentadas pelo responsável.
4.	A SecexPI, na instrução à peça 16, com a anuência dos dirigentes da unidade instrutiva (peças 17 e 18) , realizou o exame técnico das alegações do expresidente da Fundape, mas não as acolheu, propondo o julgamento pela irregularidade das contas do responsável e condenação ao pagamento da quantia de R$ 86.123,41, sem o reconhecimento da boa-fé do gestor. Na instrução, verificou-se a ocorrência da prescrição de 10 anos que o TCU adota como jurisprudência, de modo que a SecexPI deixou de propor a aplicação da multa do art. 57 da Lei 8.443/1992 ao responsável.
5.	Alguns fatos deste processo devem ser destacados para que melhor se possa analisar a proposta da SecexPI. No ano de 2004, diversas oportunidades foram concedidas ao responsável pelo concedente para se manifestar sobre as irregularidades encontradas em sua prestação de contas. No Relatório do Tomador de Contas Especial (peça 2, pp. 337) , são listados cinco ofícios dirigidos ao expresidente da Fundape solicitando providências para a regularização de irregularidades na prestação de contas por ele apresentada (ofícios datados de 5/1/2004, 11/2/2004, 19/3/2004, 13/4/2004 e 8/7/2004) .
6.	No último relatório de análise financeira do Incra/PI (análise das explicações) , de 24/2/2005 (peça 1, pp. 437-447) , concluiu-se que ainda restavam pendências de modo que a prestação de contas não estava apta a ser aprovada. Nesse sentido, o relatório recomendou que fosse designada uma equipe de técnicos para realizar trabalhos de análise contábil e financeira de toda documentação comprobatória das despesas efetuadas por conta dos recursos do convênio.
7.	Equipe de trabalho do Incra/PI verificou então, por meio de inspeção na Fundape, toda a documentação comprobatória das despesas e emitiu um relatório de investigação em 14/7/2005 (peça 1, pp. 455-477) . O relatório analisou com detalhes as contratações, despesas, pagamentos e quantias não comprovadas do convênio, e concluiu que deveria ser instaurada tomada de contas especial em face das despesas impugnadas.
8.	Nos termos do Relatório do Tomador de Contas Especial (peça 2, pp. 337) , o Senhor Herbert Brandão Lago foi novamente notificado em 19/4/2013 sobre a abertura de tomada de contas especial. Pelo que se depreende dos autos, foi nessa notificação de 2013 que ele teve conhecimento do relatório detalhado da equipe de trabalho do Incra/PI mencionado no parágrafo acima, uma vez que as notificações da época dos fatos foram todas realizadas em 2004, antes, portanto, do relatório de investigação que concluiu quanto às quantias impugnadas. No TCU, o responsável foi citado em dezembro de 2016.
9.	Um dos principais argumentos de defesa do responsável no Tribunal foi o de que ele não mais possui os documentos e peças necessárias para sustentar sua defesa, tendo em vista que ele já se afastou da Fundação há onze anos. O responsável mencionou que ingressou com ação cautelar inominada, em 2015, contra o Incra (processo 0011509-63.2015.4.01.400, da 5ª Vara Federal do Piauí) , para que o instituto lhe apresentasse a documentação que subsidiaria sua defesa, e também afirmou que tentou, junto à Fundape, obter cópias de documentos, mas que não as conseguiu em face da desorganização da documentação arquivada na fundação, trazendo fotografias na peça 12 (pp. 84-116) para comprovar esse fato.
10. Assim, afirma o responsável que sua defesa restou prejudicada pelo fato de não ter tido acesso à documentação original do processo em posse do Incra e da Fundape.
11. A SecexPI rebateu esse argumento dizendo que desde o relatório de investigação de 2005 da equipe de inspeção do Incra/PI já se havia detectado pagamentos indevidos e falta de comprovação das despesas, e que a prestação de contas apresentada naquela época pelo responsável também não trazia os elementos que atestassem a boa e regular aplicação dos recursos do convênio no objeto pactuado.
12. Entende-se que os argumentos da SecexPI estão bem justificados. Embora o responsável tenha sido notificado na fase interna da tomada de contas especial apenas em 2013, e citado na fase externa no TCU em 2016, distante, portanto, dos anos de 2002 e 2003 em que vigeu o convênio, a inspeção in loco do Incra/PI foi realizada em época próxima à ocorrência dos fatos (2005) , nas instalações da própria Fundação convenente. Naquele momento, portanto, é provável que os documentos comprobatórios das despesas fossem mais fáceis de ser encontrados, não cabendo transpor a prejudicialidade da defesa que hoje se alega àquela época em que promovida a inspeção pelo Incra/PI.
13. Conforme mencionado, o responsável foi notificado diversas vezes em 2004 sobre as irregularidades. Embora não tenha sido notificado logo após o relatório de investigação de 14/7/2005, só o sendo já em 2013 com a abertura da TCE, o relatório de 2005 teve como finalidade apenas aprofundar a análise dos documentos e quantificar as despesas impugnadas com maior detalhe, visando subsidiar um parecer conclusivo sobre a prestação de contas. Não trouxe, portanto, fatos novos desconhecidos do gestor, o qual teve, na época, ampla oportunidade para demonstrar a adequada aplicação dos recursos. Nesse sentido, não cabe falar em arquivamento das contas pela impossibilidade fática de sua comprovação.
14. No entanto, ao contrário da instrução da Secex/PI, que opinou não ser possível verificar a boa-fé do responsável, entende-se que há elementos nos autos que permitem reconhecê-la. O gestor demonstrou ter agido com diligência ao procurar obter a documentação comprobatória junto ao Incra e à Fundape, inclusive intentando ação judicial contra o primeiro. Também não se omitiu ou permaneceu revel diante da citação do TCU, e não parece ter agido com o intuito de se locupletar ou desviar recursos quando geriu o convênio.
15. Informações dos autos mostram que a Fundape foi extinta em 2007, o que inviabiliza a responsabilização solidária da fundação com o expresidente, consistindo em fator superveniente não atribuível ao responsável que conduz a um agravamento de sua situação, já que terá que responder individualmente pelo débito e não em solidariedade com a instituição que presidia. O patrimônio da Fundape foi ou ainda será transferido à Universidade Federal do Piauí, fato que cria dificuldades à situação jurídica do responsável em relação à obtenção de documentos da época em que foi dirigente.
16. Diante do exposto, com as devidas vênias à Unidade Técnica, esta representante do Ministério Público propõe como encaminhamento fixar novo e improrrogável prazo de quinze dias, a contar da notificação, com fundamento no art. 12, §§ 1º e 2º, da Lei  8.443/1992 e art. 202, §§ 2º e 3º, do Regimento Interno do TCU, para que o Senhor Herbert Brandão Lago, expresidente da Fundação de Desenvolvimento e Apoio à Pesquisa, Ensino e Extensão do Piauí (Fundape) , comprove, perante este Tribunal, o recolhimento da quantia de R$ 86.123,41 aos cofres do Instituto Nacional de Colonização e Reforma Agrária (Incra) , atualizada monetariamente a partir da data de 18/11/2002, na forma prevista na legislação em vigor, informando-lhe que a liquidação tempestiva do débito atualizado monetariamente saneará o processo e permitirá que suas contas sejam julgadas regulares com ressalva, dando-se-lhe quitação, nos termos do § 4º do art. 202 do Regimento Interno do TCU, ao passo que a ausência dessa liquidação tempestiva levará ao julgamento pela irregularidade das contas, com imputação de débito a ser atualizado monetariamente e acrescido de juros moratórios, nos termos do art. 19 da Lei 8.443/1992."
6.	Ora, a deliberação não foi omissa, porquanto analisou a situação da fundação, sua extinção, bem como possível transferência de seu patrimônio à universidade federal, sem concluir, a partir desse quadro, pela necessidade de citação daquela à qual se incorporaria o patrimônio da entidade extinta. 
7.	Cabe ressaltar que por vezes este Tribunal decidiu, preteritamente, em relação a convênios celebrados junto a entidades privadas, citar unicamente o dirigente dessas entidades, aquele que efetivamente geriu os recursos financeiros aportados mediante convênio, a exemplo do que acontece quando são transferidos recursos da União para os Municípios, nos quais, via de regra, são os prefeitos responsáveis pelas contas prestadas, e que também via de regra arcam com prejuízos, independentemente de haverem se locupletado dos recursos, bastando a má-gestão ou a não comprovação da boa e regular aplicação dos valores transferidos. 
8.	Assim procedeu muito este Tribunal, de forma a condenar unicamente os gestores das entidades convenentes. Entretanto, embora houvessem diversos precedentes no sentido da condenação apenas do gestor, responsável por efetivamente movimentar e gerir os recursos, em diversos outros casos apreciados, também havia inclinação deste Tribunal à condenação solidária dos gestores com a entidades convenentes. Em evolução ao entendimento desta Corte, e uniformizando jurisprudência sobre o assunto, passou o Tribunal ao entendimento firmado no sentido de efetuar a condenação solidária do gestor e da entidade privada recebedora dos recursos provenientes de convênio, conforme Acórdão 2763/2011-TCU-Plenário (Incidente de Uniformização de Jurisprudência, sob minha relatoria) , vindo ao ponto em que, posteriormente, veio a matéria ser objeto do enunciado constante da Súmula TCU 286, segundo a qual "A pessoa jurídica de direito privado destinatária de transferências voluntárias de recursos federais feitas com vistas à consecução de uma finalidade pública responde solidariamente com seus administradores pelos danos causados ao erário na aplicação desses recursos".
9.	Ocorre que a extinção da fundação de apoio não impõe a este Tribunal dever algum de citação solidária daquela que a sucederia no patrimônio da pessoa jurídica extinta, nem há, no caso presente, obrigação legal de fazer-se uma eventual substituição daquela fundação pela universidade federal, no polo passivo desta tomada de contas especial.  Vale mencionar, a respeito dessa situação, que a solidariedade passiva é faculdade do credor, de maneira que não haveria obrigatoriedade de, diante da impossibilidade fático-jurídica de haver citação solidária da fundação extinta, alcançar-se a universidade, a quem prestava apoio. Acerca dessa circunstância, transcrevo o enunciado abaixo extraído da Jurisprudência Selecionada deste Tribunal:
"A ausência de um possível responsável solidário no polo passivo não obriga o retorno dos autos para nova citação dos responsáveis, uma vez que o instituto da solidariedade passiva é benefício conferido pelo legislador ordinário ao credor, que pode exigir de um ou de alguns dos devedores, parcial ou totalmente, o pagamento da integralidade da dívida, bem como renunciar à solidariedade em favor de um, de alguns ou de todos os devedores, sem prejuízo do direito do devedor que satisfaz a dívida por inteiro de exigir de cada um dos codevedores a sua quota.  
Acórdão 3320/2015-TCU-Plenário | Relator: JOSÉ MUCIO MONTEIRO
ÁREA: Direito Processual | TEMA: Citação | SUBTEMA: Solidariedade
Outros indexadores: Solidariedade passiva"  (destaquei) 
10.	In casu, resta devidamente justificada a imposição do débito unicamente ao dirigente, não apenas em razão da extinção da entidade, mas também face à natureza das irregularidades atribuídas, assim reportadas na instrução fundamentadora do acórdão embargado: "12.3. A maior parte das irregularidades que resultaram no débito desta tomada de contas especial (91%) referem-se à ausência de comprovantes de despesas que, desde 14/7/2005, já não foram encontrados por técnicos do Incra quando de inspeção na Fundape, tampouco constavam da prestação de contas encaminhada pelo responsável àquela autarquia.". Ora, em última análise, era de fato o gestor aqui arrolado, o responsável pela realização de despesas com a comprovação necessária e exigida no convênio por ele celebrado em nome da instituição.
11.	Quanto à afirmação de que em processos similares o Tribunal teria afastado a responsabilidade do embargante, opinando porque a Fundape fosse responsabilizada, cabe mencionar que conforme já registrado nos autos (peça 6) , no âmbito dos processos TC Processo 019.549/2011-3 e TC Processo 034.207/2011-2, conquanto houvesse o Tribunal aplicado tão somente multa ao embargante naquele primeiro mencionado, sem imputação de débito, foram levados em consideração fatos segundo os quais cabia a responsabilidade pelo dano apurado naqueles dois processos unicamente à fundação de apoio, motivo pelo qual as derradeiras manifestações naqueles processos conduziram à determinação do arquivamento dos mesmos, face à extinção da entidade. Ora, de se observar, entretanto, que esses julgados também deixaram de imputar tal débito à Universidade Federal do Piauí, em face da extinção da fundação de apoio, ao contrário do que defende o embargante neste processo. Ocorre que nestes autos, as irregularidades imputadas dizem respeito em sua maioria à ausência de comprovação das despesas, a cargo do gestor.
12.	Acerca de sua condição, descrita nos embargos (servidor, com idade avançada e portador de enfermidade descrita no atestado apresentado) , releva mencionar que essa não altera as irregularidades evidenciadas em seu passado como gestor da entidade e dos recursos aportados mediante convênio, não bastando ainda o reconhecimento de ausência de locupletamento para eventualmente afastar sua responsabilidade pelo débito. 
13.	Vale mencionar, entretanto, que a deliberação embargada, no contexto dos fatos imputados, já lhe fora bastante favorável até, vez que: i) considerou muitos dos apontamentos sem conexão com dano, reduzindo-lhe o débito imputado pelo órgão instaurador do montante de R$ 317.72,75 para apenas R$ 86.123,41; ii) reconheceu, de ofício, a prescrição punitiva, de modo a não lhe ser cominada multa proporcional em face de eventual condenação; iii) reconheceu-lhe a boa-fé, de modo que possibilitou, na presente fase processual, o recolhimento do débito sem incidência de juros moratórios, nos termos do art. 202, §§ 2º, 3º e 4º, do Regimento Interno/TCU; e iv) sinalizou-lhe ainda com a possibilidade de proceder ao recolhimento parcelado da dívida, consoante constou do subitem 9.3 do acórdão embargado, bastando para isso seu expresso requerimento.
14.	Logo, em face do exposto, entendo que os embargos de declaração devam ser conhecidos e no mérito rejeitados.
	Ante o exposto, manifesto-me por que o Tribunal aprove o acórdão que ora submeto à deliberação deste Colegiado.
TCU, Sala das Sessões Ministro Luciano Brandão Alves de Souza, em 23 de julho de 2019.
AUGUSTO SHERMAN CAVALCANTI 
Relator